臺灣高等法院刑事判決　　　　　　　　　　　　　九十二年度上訴字第一一四八號
　　上　訴　人
　　即　被　告　丙○○
　　選任辯護人　邵良正律師
右上訴人，因侵占等案件，不服臺灣士林地方法院，九十年度易字第六四二號，中華
民國九十二年一月三十日第一審判決（起訴案號：臺灣臺北地方法院檢察署八十八年
度偵字第一三三二五號），提起上訴，本院判決如左：
    主  文
上訴駁回。
    事  實
一、丙○○自民國八十五年一月起至同年四月三十日止（起訴書誤載為八十四年十月
    至八十五年六月止），擔任設於臺北市○○○路○段四九號五樓乙○○○○股份
    有限公司民生東路分公司（下稱國盛公司民生分公司，起訴書誤認為臺北市○○
    路一三九號十一樓乙○○○○股份有限公司）之會計主任，主管以國盛公司民生
    分公司採用之科威資訊公司所設計之電腦程序密碼管理系統，處理該分公司會計
    之收、支帳款及記帳、審核、保管持有置放現金之保險箱鑰匙及密碼等業務（處
    理過程如附表一所示），亦係從事業務及以電子計算機處理會計資料之商業之主
    辦會計人員，竟基於概括之犯意，意圖為自己不法之所有，利用職務之便及保管
    國盛公司民生分公司收入現金之機會，未依國盛公司民生分公司會計作業原則，
    應將每日或二、三日所收入之現金存入該分公司在玉山商業銀行民生分行存款帳
    戶（帳號：0000000000000號），連續多次將其業務上持有之國盛
    公司民生分公司收入現金總額達新台幣（下同）五百三十七萬四千四百五十九元
    、美金二萬二千四百二十五元、港幣十七萬零三百三十元（起訴書誤算新臺幣為
    六百三十五萬一千零六十九元）侵占入己，嗣為使該國盛公司民生分公司之帳目
    收支平衡免為該公司發覺，乃於業務上使用電子計算機處理會計資料之電腦記帳
    系統內，多次故意登錄或輸入不實資料，利用國盛公司民生分公司已列帳付款過
    之單據號碼（即ＯＰ序號），更改金額後重覆列帳為支出（詳見附表二(一)重覆登
    帳部分），且又虛列支出帳目（詳見附表二(二)虛列支出部分），不實之總金額帳
    面上達新臺幣六百三十五萬一千零六十九元，以圖掩飾其先前侵占公款之情事，
    足生損害於國盛公司會計帳目管理之正確性。嗣因國盛公司主管發現丙○○自八
    十五年三月後即遲未提出該公司之現金帳、日記帳及財務報表，該分公司前開存
    款帳戶現金存入狀況異常，察覺有異而另行聘任王珊珊於八十五年五月一日接替
    丙○○職務，並將丙○○調職及命其將尚未登載之帳目記入帳冊後加以查帳，始
    發現電腦帳冊之現金餘額與丙○○實際交接給王珊珊現金之情形不符，經核對支
    出原始憑證後，始查知悉丙○○侵占入己之金額高達新台幣（下同）五百三十七
    萬四千四百五十九元、美金二萬二千四百二十五元、港幣十七萬零三百三十元。
二、案經乙○○○○股份有限公司訴由臺灣臺北地方法院檢察署檢察官提起公訴，經
    臺灣臺北地方法院判決管轄錯誤，移送原審法院審理。
    理  由
一、本件告訴人指訴被告丙○○所為犯罪之地點為設於臺北市○○○路○段四九號五
    樓乙○○○○股份有限公司民生東路分公司，亦屬臺灣臺北地方法院所屬管轄之
    區域，臺灣臺北地方法院亦有管轄權，其認為無管轄權尚有誤會，合先敘明。
二、訊據上訴人即被告丙○○固坦承其自民國八十五年一月起至同年四月三十日止，
    擔任設於臺北市○○○路○段四九號五樓國盛公司民生分公司會計主任（於八十
    五年五月一日轉任人事總務職務，迄至八十六年一月間因生產而離職），國盛公
    司民生分公司採用科威資訊公司所設計之電腦程序密碼管理系統，其主管處理該
    分公司會計之收、支帳款及記帳、審核、保管持有置放現金之保險箱鑰匙及密碼
    等業務，處理過程如附表一所示等語，惟矢口否認有於業務上使用電子計算機處
    理會計資料之電腦記帳系統內，多次故意登錄或輸入不實資料及業務侵占等犯行
    ，辯稱告訴人告訴伊資料不符時，伊已調離會計主任職務，不可能事後補電腦資
    料。況且電腦曾當機過資料已有變更。再者，伊只負責審核，調職前按月均有列
    印財務報表云云。辯護人陳稱：「（一）偵訊時檢察官訊問證人即國盛公司民生
    分公司會計助理張瑞敏、出納蔡宜珊二人：「（問：保險箱的密碼你們均知？）
    只有丙○○知道，（問：保險箱內的現金來源）每天的收入放入保險箱，第二天
    由丙○○處理」（偵卷第六十四頁）。另法院訊問證人張瑞敏：「（問：有無被
    告不在時，其他人員請求利用授權密碼更改資料之情形）沒有，收了現金後，一
    定要當天交至被告手上，我每天都等到被告來公司，我把錢交給他後才下班」（
    見臺灣臺北地方法院八十九年三月一日筆錄第四十一頁反面）。雖證人張瑞敏、
    蔡宜珊二人皆稱不知保險箱密碼，然查：張瑞敏負責收款，每日下班前須將現金
    放入保險箱，翌日再將現金存入銀行；如張瑞敏不知保險箱密碼，又如何開啟？
    而蔡宜珊負責保管外幣、支票、零用金，該外幣、支票平時即置放於保險箱，如
    不知保險箱密碼，又如何取用支票及外幣？又被告時需支援告訴人公司之關係企
    業或請假，斷無可能每日在公司；如被告不在公司時，則每日所收取之現金如何
    處理？張瑞敏所稱：「收到現金後，一定要等當天交至被告手上」合乎常理否？
    且依告訴人庭呈被告於八十五年三、四月份之加班計算表得知：三月份有七日、
    廿三日、廿九日、卅日、卅一日未打卡上班，四月份有三日、四日、十二日、十
    五日、十六日、卅一日未打卡上班，被告於該二個月間計有十一日未上班（或出
    差），則張瑞敏究如何將現金交至被告手上？又被告未至公司上班時，張、蔡二
    人之收付款豈非全部停止？合乎經驗法則乎？國盛公司民生分公司職員即證人陳
    台祥於法院陳稱：「（問：若需外幣而會計主任他又不在，如何處理？）從未遇
    到這種情形（意即被告均在）」（臺灣臺北地方法院八十九年三月一日筆錄第三
    十九頁、四十頁反面），然被告與證人陳台祥於審判外對話時，被告問：「那你
    外幣真的想不起來二位（指張、蔡二人）是跟誰領？」，證人陳台祥答：「想不
    起來，二人如果都在裡面的話，二人都有接觸，但特定是跟誰領外幣的話，真的
    沒印象」，此有被告提出之談話記錄及錄音帶在卷可稽（臺灣臺北地方法院卷第
    六六頁），證人陳台祥前後說辭不一，惟由被告與證人陳台祥對話中得知：證人
    陳台祥確有向張、蔡二人領取外幣。另被告詢問國盛公司民生分公司職員劉俊傑
    ：「你記得外幣是跟小敏領？」劉稱：「錢好像都是跟小敏（指張瑞敏）領」，
    亦有被告提出之談話記錄及錄音帶在卷可稽（臺灣臺北地方法院卷第六八、六九
    頁），而外幣平日均放置於保險箱，如張、蔡二人不知密碼，又如何開啟保險箱
    取出外幣？證人張瑞敏、蔡宜珊二人皆稱不知保險箱密碼，然查：張瑞敏負責收
    款，每日下班前須將現金放入保險箱，翌日再將現金存入銀行；如張瑞敏不知保
    險箱密碼，又如何開啟？而蔡宜珊負責保管外幣、支票、零用金，該外幣、支票
    平時即置放於保險箱，如不知保險箱密碼，又如何取用支票及外幣？又被告時需
    支援告訴人公司之關係企業或請假，斷無可能每日在公司；如被告不在公司時，
    則每日所收取之現金如何處理？張瑞敏所稱：「收到現金後，一定要等當天交至
    被告手上」合乎常理否？是以告訴人公司之保險箱密碼有該公司副董事長李梓煌
    、被告、張瑞敏、蔡宜珊多人知悉。（二）被告祇是告訴人公司之會計主管，職
    階高於被告之董事長、副董事長皆知悉電腦審核密碼，此為當然之理。被告除負
    責該公司民生分公司之會計事務外，另受該公司董事長指示協助羅東分公司會計
    帳務及關係企業裕程、大堯等公司開辦事項及帳務處理，所職司之事務繁雜多端
    ；倘事必躬親，必然影響會計帳務處理，故不得不將審核密碼告知張、蔡二人，
    俾電腦會計帳上收付款資料錯誤時，得立即更正。張、蔡二人於原審訊問時，雖
    否認知悉電腦審核密碼，從未自己更改收付款單，而證人田佳惠、黃齡慧二人亦
    證稱未交由張蔡二人更改會計資料；然於審判外，被告與田佳惠之對話中，被告
    問：「會幫你們改帳單的是小敏或小珊？」答：「好像是小敏」（臺灣臺北地方
    法院卷第七十頁）；又被告與證人黃齡慧之對話中，被告問：「問一下，你昨天
    告訴我會幫你們改帳單的是小敏或小珊？」黃答：「其實二個人都有」（臺灣臺
    北地方法院卷第七十二頁），亦有被告提出之談話記錄及錄音帶在卷可稽，田、
    黃二人與被告談話中，自承確有交由張、蔡二人更改會計資料，渠二人於原審之
    證述顯與事實不符。被告固有電腦帳之授權密碼，然因分身乏術，不得已將電腦
    授權密碼告訴張瑞敏、蔡宜珊，如有錯帳時，張、蔡二人得以立即更正。證人張
    瑞敏於原審審理時證稱：「若發生錯誤時主管不在，就留待下班前主管回來修改
    ；若主管無法當天下班前趕回來處理，我會請代理主管李香苓來公司修改」（見
    臺灣臺北地方法院八十九年三月一日筆錄）。然事實上，民生分公司並無代理主
    管，而李香苓雖為告訴人總公司之會計主任，並不知被告之授權密碼，則又如何
    更改錯誤之收支帳？且李香苓曾住院一週，而被告至總公司代理其職務，則該一
    週內，被告未回民生分公司，張、蔡二人又如何更改錯帳？以八十五年三、四月
    份為例：被告計有十一日未至公司上班，如張、蔡二人不知授權密碼，又如何更
    改錯帳？又告訴人公司之電腦帳須經審核後，始能列印出傳票；而告訴人公司之
    原副董事長皆要求於每日早上審閱前日之傳票，如電腦帳因被告出差或請假而無
    法審核時，則傳票亦無從列出。被告為配合公司作業需要，不得已將授權密碼告
    訴張、蔡二人，由渠二人自行或相互審核，是張、蔡二人確實知悉被告之授權密
    碼。（三）告訴人公司為復興航空公司之關係企業，固有代理該公司之機票業務
    ，惟如需購買遠東、馬公航空公司之機票，大都向全安、宏東旅行社以現金切機
    票（即買機票之意）。由於八十五年一、二月間，適逢國、農曆年，且屬旅遊旺
    季，對於機票之需求量甚大；告訴人公司副董事長李梓煌負責切機票，每次動輒
    數佰張。因每盒機票以一百張為單位，以北高航線為例，每張機票以一千元計算
    ，每盒即為十萬元；如切數盒，即需現金數十萬元。偵訊時檢察官問李梓煌：「
    是否曾經直接向張瑞敏、蔡宜珊拿現金？」答：「五、六十萬大宗的沒有」（見
    偵卷第卅四頁），李梓煌所稱：「五、六十萬大宗的沒有」，然是否有四、五十
    萬元之切機票？如是，則告訴人公司之現金流量亦頗大。（四）告訴人於告訴狀
    所附告證一付款單上之帳單編號（說明欄下）係由營業部製作，交由各該主管審
    核後，交予會計部張瑞敏保管。由於告訴人總公司原在鄭州路，其後於民生東路
    生帳單遺失情事。帳單編號係營業部所製，帳單等會計憑證係由張瑞敏保管，是
    縱有帳單遺失情事，亦非可歸責於被告。（五）告訴人公司會計部備有客戶簽收
    單及內部簽收單，凡客戶或內部員工領取款項或支票時，應於簽收單上蓋印或簽
    名；且簽收單上載有客戶名稱、摘要、付款單號及如何支出，是有無實際支出某
    筆費用，查閱簽收單即可得知。又付款單之右上角載有日期及單號（因告訴人於
    告證一所附付款單影本不全，漏印右上角部分，有命告訴人補印之必要），由付
    款單找出付款單據，再與客戶及內部簽收單比對，即可現真實，要難僅因欠缺帳
    單即推定無該費用之支出。甚且，告訴人於告訴狀所附之告證一，其中乙紙付款
    單載有：「會計科目公司往來鄭州路六九０、０００元」，雖未有帳號支出憑證
    可供核對，惟被告依稀記得該筆六九０、０００元款項係存入總公司帳戶，此有
    日記帳可稽（被證一）；因此非可因無支出之相關單據即認定無該筆費用之支出
    ，由於被告已離職多年，對於告訴人告證一所附之六筆問題款項支出，甚難有清
    晰之記憶；然其中編號三該筆現金之六十九萬元支出，被告依稀記得係告訴人原
    副董事長領用現金欲切機票，因故未切成，而該機票代理公司適在告訴人總公司
    附近，李梓煌為便利起見，將該筆現金交予李香苓（總公司會計），並製作往來
    帳，如能調閱告訴人總公司之相關帳簿，即可得證明。又告訴人於八十五年六月
    間即發現有帳目不清之情事，試問告訴人何以拖延三年，遲至八十八年六月間始
    行提出告訴？告訴人公司副董事長動輒數十萬元向其他旅行社切機票，竟於八十
    年六月廿二日偵詢時稱每次以現金切機票皆不過二、三萬元（偵訊筆錄漏未記載
    ，然所謂切機票必然大量購買，豈有可能祇買廿、卅張機票？）何故？又偵訊前
    ，證人皆受告訴人公司邀約聚餐，並先行溝通以統一口徑；實透露相當詭異之訊
    息，是本件仍有甚多疑點仍待釐清。再者，被告於八十五年六月一日起即非告訴
    人公司之會計主管，迄至告訴人八十八年六月間提出告訴，期間長達二年又二個
    月，告訴人公司知悉電腦審核密碼者，均得以變更或重新輸入資料，是告訴人告
    訴狀所附電腦列印之付款單所載資料，並無何證據足以證明確係被告所鍵入；況
    且，告訴人公司知悉電腦審核密碼者有：董事長、副董事長、蔡宜珊、張瑞敏等
    人，非僅祇被告一人知悉，縱或有電腦資料不實，亦無從證明係被告所鍵入。再
    者，告訴人指稱被告侵佔公款六、三五一、０六九元，然迄至目前，告訴人非確
    有短少該數額之款項，又何能認定係被告侵佔該筆款項？另告訴人於玉山銀行民
    生分行開設0000000000000號帳戶，於八十五年二月三日存入現金
    一百五十萬元，二月九日存入現金一百六十萬元（詳見對帳單）；另四月十五日
    存入現金二百卅萬元，四月十六日存入現金一百五十萬元至前開帳戶，惟電腦日
    記帳亦無該二筆記錄，在被告離職多年，電腦日記帳受何人調整變更，被告無從
    得知，然前開情形顯示電腦日記帳非當然正確真實，不得做為現金短少認定之依
    據。本件檢察官起訴被告侵占之金額為六百卅五萬元，然告訴人於九十一年四月
    廿五日庭呈明細表所載短少金額為三七四、四五九元，何以與起訴金額相差近一
    百萬元？告訴人其後改稱侵占金額為六五九一、三三六元，旋踵間即暴增一百廿
    二餘萬元，何故？任何事實祇有一個，當然祇有一個數字，是告訴人指述被告侵
    占之金額，顯純係拼湊而來，要非事實等云云。
三、經查：
 (一) 右揭事實業經告訴人據國盛公司代表人丁○○及其代理人李梓煌、甲○○等人分
    別於偵查及審理中指訴稽詳，且有附表示二所示之被告丙○○在國盛公司電腦記
    帳系統中登錄不實資料單據在卷可稽，告訴人國盛公司係採電子計算機處理會計
    資料之商業，其收款及付款作業係採用科威電腦公司所設計之記帳系統，系統建
    置有每名員工之員工代號，再由員工自行設定進入系統之密碼，係依員工之等級
    款代墊單，輸入時電腦系統會自動給予單號，會計在列印帳表時，即可看出輸入
    人之資料，此據證人即科威公司人員連荔芬於偵審中證述明確，已有告訴人所提
    之會計收付款作業流程圖可參（如附表一所示），證人即科威資訊公司連荔芬並
    證稱在協助查帳過程中，是查出帳目不平衡，收入帳款部分均有憑證，但虛帳是
    出現在支出部分，沒有支出原始憑證及承辦人員（偵卷第五一頁反面、臺灣臺北
    地方法院卷第九十三頁、原審九十年十二月二十日訊問筆錄），復據證人即接手
    被告擔任國盛公司會計主任之王珊珊證稱：應徵時國盛公司總經理告知年初迄今
    帳目均未理出來，自八十五年五月一日到職後，因到八十五年四月底之資產負債
    表、日結表、月報表等會計資料均未移交，僅交付保險箱號碼及鑰匙，故自八十
    五年五月從新分開作帳，被告則稱要補帳，因其許多帳目未按時記載，故電腦仍
    交給被告使用補帳，之後依據被告所補登完畢之電腦資料進行查帳，查核後發現
    現金部分有異，依照被告補帳後之電腦資料與與交接時之公司現金並不相符，因
    一般現金會存入銀行，但被告未將所收入之現金存入銀行，且與被告交接時，保
    險箱內並無現金，在查帳後發現帳目上有重覆付款及虛列之帳款之情形（詳見附
    表說明），發現查出之之帳目有異時，有請被告說明，但被告稱這些問題帳目是
    沖帳，她自己要找出帳目之問題，但卻未提出說明，並且有提供原始憑證供被告
    核對，但被告核對一、二個月後，仍未提出其所登載之「重覆登帳」部分之單據
　  ，被告在交接時並未說明報表及帳目無法提出係因會計張瑞敏帳未作好，且會計
    張瑞敏係負責收款資料輸入電腦之部分，現金則交由被告放置在保險箱中，現有
    問題的帳目則均係出現在「現金支出」部分等語（偵卷第三十二頁反面、臺灣臺
    北地方法院卷第十一至二十頁、原審九十一年三月十四日訊問筆錄），參以告訴
    人國盛公司之會計人員李香苓證稱國盛公司之會計作業，如將公司收入之現金存
    入銀行，則帳目上在借方會作「銀行存款」，貸方為「現金」，該款項則在「銀
    行存款」科目內記載（原審卷第一七二頁），告訴人公司代理人甲○○則陳稱九
    十一年四月二十五日所陳報之「乙○○○○八十五年元月一日至四月三十日現金
    收支明細表」上所列帳目包括鄭州路總公司及民生東路分公司，內含現金及外幣
    ，經查證總金額約七百萬有問題（原審卷第一二０頁）。綜上所述堪信被告在將
    八十五年四月三十日交接給證人王珊珊業務時，並未交付完整之會計資料，且未
    移交現金，而據告訴人陳報之清算結果，國盛公司之保險箱中在八十五年四月三
    十日應有現金（即尚未轉為銀行存款之部分）七百四十三萬二百八十四元，扣除
    被告所辯其未經手之鄭州路總公司部分，則民生東路分公司現金（含外幣）應有
    六百五十九萬一千三百三十六元（按係新台幣五百三十七萬四千四百五十九元、
    美金二萬二千四百二十五元以匯率二七點五元換算為六十一萬六千七百二十三元
    、港幣十七萬零三百三十元以匯率三點五元換算為六十萬零一百五十四元，合計
    為新臺幣六百五十九萬一千三百三十六元，被告之辯護人於答辯狀認告訴人所陳
    報之短少現金僅五百三十七萬四千四百五十九元，係疏未將外幣現金算入所致，
    附此敘明），此與查核出之問題帳目六百三十五萬一千六十九元，極為相近，顯
    見告訴人公司現金之短少與支出帳目之虛增，應有所關連。
  (二)次據八十五年間任職國盛公司民生東路分公司會計部門之證人張瑞敏於偵審中所
    證：其擔任會計助理，負責應收帳款之輸入電腦工作，如帳目輸入有誤，需主管
    即被告始能修改，至於保險箱之密碼及鑰匙均僅被告持有，零用金則是由出納管
    理（偵卷第六四頁、臺灣臺北地方法院卷八十九年度易字第一七八號第九十二頁
    ），當日收取現金結算後會交給被告，需當面點清，如被告請假，則鎖在辦公室
    個人抽屜，待被告返回公司時，再與被告點算，輸入帳目在審核後即鎖定，如有
    錯誤，需被告之密碼始能修改，此則由被告與其他部門主管協調更改，至於手寫
    單均是由被告處理，其僅負責處理電腦列印之單據，此部分需先由業務部門輸入
    資料（原審卷第九一、九三、一００頁），據此足見證人張瑞敏所負責係國盛公
    司收款部分之會計帳目登錄工作。又同係任職告訴人公司會計部門之證人蔡宜珊
    於偵審中則證稱：在公司擔任出納，是負責零用金管理及輸入公司主管簽可的單
    據後開票付款，每天的報表及憑證均要交給主管（偵卷第六四頁、臺灣臺北地方
    法院卷第四二、四三頁），並不負責公司原始付款資料之輸入，付款程序為依照
    業務部門開出之代墊單單號選擇項目，輸入電腦後會授與該筆代墊單一個「Ｉ單
    單號」，然後再開立支票付款，每筆付款之代墊單必須有主管之簽名及日期，始
    能付款，之後連同代墊單及支票逐層送主管審核用印，之後程序即與其無關，零
    用金則用於小筆雜項支出，需有支出單載明支出項目及經手人，且要有部門主管
    簽名，至於購買外幣部分，其未經手，但在記帳上，通常公司是直接以取款條之
    方式由玉山銀行帳戶中支出，因此記帳上是以銀行存款購買，不會記載「現金支
    出」，公司未曾以其所保管之現金買過外幣，也未經手過以大筆金額切機票之支
    出等語（偵卷第六四頁、臺灣臺北地方法院卷第四二、四三頁、原審卷第一０二
    －一０五頁），此二名證人為被告之下屬，雖被告之辯護人以渠等與被告之本件
    犯行有利害關係，證言不可信云云為被告辯護，然由被告所舉出之證人田嘉惠、
    黃齡慧、陳台祥、劉俊傑等人，於台北地院審理時，均無法明確證述曾向證人張
    瑞敏及蔡宜珊領取過現金、外幣，按：「證人未親自到庭，僅以書面以代陳述者
    ，因刑事訴訟法係採直接審理言詞審理之本旨有違，該項代替證言之書面，依刑
    事訴訟法第一百五十九條規定，固不得作為證據，惟該條所限制者，應係證人以
    書面代替到庭之陳述而已，若該證人曾經偵審機關訊問製有筆錄在卷，被告為證
    明該證人前為之證言，並非事實，而自透過錄音、錄影等方式蒐證，苟其採用之
    方法合於法定程序，所取得之書證、物證復無偽、變造或摻雜個人主觀意見之情
    形，則該錄音、錄影所錄取之聲音或畫面，既係憑機械力拍錄，未經人為操控，
    自有證據能力，法院得視為物證，依刑事訴訟法第一百六十四條之規定，勘驗調
    查，如係以該錄音譯文或錄影畫面為證據資料，而該等譯文或畫面復經檢察官或
    法院勘驗，認為該錄音、錄影內容相符，製成勘驗筆錄附卷時，該筆錄即得視為
    書證，如已依刑事訴訟法第一百六十五條第一項規定，踐行調查證據程序，該勘
    驗筆錄亦非無證據能力」，雖有最高法院九十一年度台上字第二三六三號判決可
    供參照，被告丙○○固提出其與證人陳台祥、劉俊傑、張瑞敏、蔡宜珊、田佳惠
    、黃齡慧之審判外電話錄音帶及譯文為證，但觀諸譯文中不乏證人記憶不清而被
    告一再誘導，甚至是被告以誘導記憶問題之方式，讓證人在被告一再誘導之追問
    下附和被告之提問而說出所需之答案，此種證人於審判外陳述，且摻雜有被告丙
    ○○誘導詢問及個人主觀意見之情形，復與上開證人分別於偵、審中所為經具結
    證述之證詞有異，且與上開判決之意旨有違，顯不足作為對被告有利之證據。另
    被告一再辯稱張瑞敏及蔡宜珊亦可輸入電腦帳目及管理現金云云，然國盛公司之
    會計帳務系統，設有不同之權限等級，業經證人連荔芬於偵、審中證述無誤，被
    告是擔任會計主任之人，並非智慮淺薄，其應知道設權限密碼之目的即是要控管
    防弊，此為擔任主管之人的常識，被告豈能諉為不知，是按常理豈可能僅因偶而
    要請假之非屬常態之情況，即任意將主管權限密碼及保險箱鑰匙交給屬下？縱令
    被告為圖一時方便而將密碼及保險箱鑰匙暫交屬下保管，身為主管之人嗣後豈有
    不嚴加查核之理，被告所辯實是與常情相悖，且國盛公司民生分公司之帳目遲遲
    無法提出，業據證人王珊珊證述明確，已如前述，倘若屬下有人上下其手，被告
    身為會計主管在數月期間竟毫未查悉，自難取信，顯見被告徒以證人張瑞敏及蔡
    宜珊與其具有利害關係，證言不足採云云，應係卸責之詞。由證人張瑞敏及蔡宜
    珊所證，足認在告訴人公司中同時掌管帳目及金錢之人，即為二人之上司，亦即
    擔任會計主任之被告。
  (三)又被告辯稱因告訴人公司之收支憑證可能遺失，才造成有重覆登帳或虛列帳目之
    情形，導致帳面上現金似有短少云云，然查：
  1.國盛公司民生分公司在作帳時，是將原始憑證附在傳票後面，待簽核下來後，二
    者分開歸檔存放，此為被告丙○○於原審訊問時自承在卷（原審卷第七九頁），
    倘在其遭調職而公司要其對帳，其發現告訴人方面列出問題帳目之原始憑證不見
    ，應尚有傳票可供查證，此等爭議甚大之事項，被告在查無原始憑證之情況下，
    理應會再行查對傳票，然被告竟稱其僅查對原始憑證，未核對傳票，且是調職後
    查帳時才發現原始憑證遺失云云（原審卷第七九頁），被告丙○○既係曾擔任國
    盛公司民生分公司會計主管，自係為熟稔該公司會計作業流程之人，於遭懷疑侵
    吞公款或作帳不實之際，衡情，應極盡所能查明核會計簿冊，豈會採取如此消極
    之作為而不去查對傳票？實與常情有違。
  2.倘若告訴人公司有遺失收入憑證之情形，則該收入憑證如在公司登帳前即已遺失
    ，該筆收入資料便不會記錄在國盛公司民生分公司之會計帳目中，亦即國盛公司
    民生分公司在帳目上無該筆收入，如在登帳後憑證才遺失，則此時帳目已登錄、
    金錢已收進公司，均不致發生誤以為是被告虛列帳目之情事，何況本件發生會計
    帳目中有不實資料均係於支出部分。
  3.如遺失者為支出憑證，因本件有不實之帳目是出現在支出部分，倘在電腦登錄前
    即已遺失，則公司不致支付該筆款項，如在電腦登錄後憑證遺失，因原始憑證及
    傳票在登錄帳目後是分開存檔，已如前述，亦應不致一同遺失，然告訴人指出之
    重覆支出部分：是被告將業務人員之帳單號碼（有ＯＰ序號），重新製作一張會
    計付款單（Ｉ單），更改原始帳單之金額後，重覆在帳目上對該張帳單做付款之
    記錄，此部分告訴人已核對出帳單號碼之原始正確金額及實際登錄支付之付款單
    號（Ｉ單）等資料（詳見告訴人九十一年十二月三日庭呈總整理資料）；又虛列
    支出部分，被告則是在電腦帳上僅有會計部門之付款單號（Ｉ單），並無付款對
    象之登錄（即業務部門付款對象之原始帳單號碼），此部分亦有告訴人所整理之
    國盛公司民生分公司收、付款單可憑。顯見告訴人提出之電腦會計帳目中登錄不
    實之帳目，與憑證是否遺失無關，重覆登帳部分當然與原始付款憑證不符，至於
    虛帳部分則根本沒有原始支出憑證，否則帳目在輸入時即應有付款對象或業務人
    員之代號可查。綜上所述，堪信被告所稱原始憑證遺失才導致帳目不實之情，純
    係卸責之詞。
  (四)至被告所辯交接時在張瑞敏處有許多手寫單未輸入電腦，副總經理常向其拿大量
    現金切機票等等辯詞。然證人張瑞敏證稱僅處理電腦帳單及該公司收款部分之登
    錄電腦，未經手手寫單等語；告訴人公司之代理人甲○○陳稱：該公司為復興航
    空之關係企業，無需用現金去切機票等語，告訴人代理人即國盛公司前副董事長
    李梓煌於偵查中亦陳稱：「國盛公司業務往來主要係復興航空公司，均係以開票
    轉匯方式購票（偵卷第二八頁反面），國盛公司百分之八十均係向復興航空公司
    買票，如果有向其他公司買，也很少，且會透過業務部，付款也是用支票（偵卷
    第三十四頁）」等語，縱使副總經理李梓煌常用大量現金去切機票，被告身為一
    會計主管之人竟不知需要記下原始憑證或立刻開具請款單請李梓煌簽名確認以便
    記帳使用？又即使情況如何緊急，豈會不容許被告丙○○花費短暫時間簽具一張
    請款單，請李梓煌簽認以作為記帳之憑據？被告所辯不僅空泛，且與常情大相違
    背，殊難令人採信。
四、本件告訴人國盛公司之所以懷疑及發現被告之侵占款項行為，係因長期被告無法
    提出正常之國盛公司民生分公司日記帳及報表所致，告訴人於提出告訴時，亦將
    渠等認為被告侵佔公司款項之金額及重覆記帳與虛列帳目等情形一一提出詳細說
    明，此有告訴人歷次陳報資料可參，茲整理說明如下：
  (一)就告訴狀附表二(1)Ｐ４︱１、(2)Ｐ４︱２及(5)Ｐ４︱４部分（附表二(一)重覆登帳
    部分），是被告將業務部門ＯＰ人員業已輸入過之支出帳目，在不詳時間重覆使
    用同一單號製作數額不同之支出，此部分告訴人業已在九十一年四月二十五日及
    十二月三日之陳報資料中，將原始正確單據即帳單號碼（即ＯＰ序號）與正確付
    款金額逐一列出，經核對與告訴狀之三紙付款單：Ｉ0000000號（日期：
    八十五年四月十五日）、Ｉ0000000（日期：八十五年三月十五日）及Ｉ
    0000000號（日期：八十五年三月三十一日）上所列金額均不相符，並經
    證人王珊珊於原審證述甚詳（原審九十一年三月十四日筆錄），該三紙付款單上
    所載之資料，顯為虛偽不實無訛。
  (二)就告訴狀附表(6)Ｐ４︱４部分（附表二(二)(6)），是在會計部門之電腦作業中，直
    接輸入以一筆代付款，但實際上查無該筆付款單據，會計部門即直接輸入付款單
    Ｉ單單號後做付款，此部分據告訴狀所附之Ｉ0000000號（八十五年二月
    二十日）付款單上「代付款」欄位後方無任何ＯＰ人員輸入單號，與前開三紙付
    款單上形式不同，可知此部分是在無任何付款資料之情況下，由被告所虛增，直
    接由會計部門做付款，此即證人王珊珊於原審九十一年三月十四日訊問時所證述
    之虛列帳款情形之一。
  (三)就告訴狀附表(3)Ｐ４︱２副董暫支款六十九萬元部分（附表(二)(3)），係於國盛公
    司民生分公司八十五年三月二十九日之Ｉ0000000號付款單中，然據告訴
    人查證，此筆暫支款項在該公司八十五年二月二十七日之Ｉ0000000號付
    款單上已經當日做過沖銷，此於告訴人向台北地院提出之八十九年八月陳報狀中
    ，已附有正確記錄之付款單，該筆暫支款總額應為二百七十五萬零五百二十元（
    存入中央信託局帳戶中），係分為二筆以匯款存入方式，二筆以現金即三十萬零
    五百二十元、六十九萬元之方式，在八十五年二月二十七日即入帳還入國盛公司
    銀行帳戶中，此有該陳報狀所附之存摺影本為證，然在八十五年三月二十九日之
    付款單上，確有現金六十九萬付款部分之記載，復經核對國盛公司之玉山銀行、
    彰化銀行甚至中信局之存摺影本於該日期前後均無六十九萬元之存提記錄，此一
    帳目之登錄顯為虛增之不實支出。
  (四)就告訴狀附表(4)Ｐ４︱３五十四萬四千元之購買外幣支出部分（附表(二)(4)），不
    實資料係出現在該公司八十五年四月六日之Ｍ0000000號收款單中，作帳
    方式為該公司以現金五十四萬四千元支出，購買美金，然實際上該筆美金係用國
    盛公司民生分公司在玉山銀行民生分行0000000000000號帳戶中之
    銀行存款直接購買，此有告訴人向台北地院陳報之八十九年六月二日陳報狀所附
    之取款憑條及聯行往來收入傳票上所載購買美金等字樣足以證明。倘如被告所辯
    可能是一筆以銀行存款購買，另一筆以現金購買，則該公司之會計帳目上，應有
    二筆外幣之收入，惟告訴人之查帳結果僅有一筆以現金購買美金之外幣收入，復
    經原審向玉山銀行函查於八十五年四月一日至四月五日間，國盛公司民生東路分
    公司及張瑞敏均無以現金購買美金之記錄，此依會計記帳方式，支出部分應是在
    該公司帳目之銀行存款科目下登載，在收入部分則是應在現金科目下登載外幣收
    入，亦據證人王珊珊於九十一年三月十四日原審訊問時證述明確，顯見此筆現金
    支出項目，係在銀行存款支出外，另行登錄之一筆不實現金支出。綜上所述，國
    盛公司之電腦帳目中計有如上諸多不實之支出帳目登錄，被告丙○○係國盛公司
    民生分公司會計部門之主管，握有審核帳目之責任及修改之權限，倘非其為掩飾
    侵占公司公款之事實，豈會在數月中對於帳目之異常登錄狀況毫無查悉？
五、末據告訴人國盛公司民生分公司在玉山銀行民生分行之00000000000
    00號存款帳戶存摺影本及往來明細，在八十五年一月至四月間僅七筆以現金存
    入之紀錄，相較於八十四年九月開戶至同年底及八十五年五月一日，證人即國盛
    公司民生分公司接任被告會計主任職務之王珊珊接手後之存款記錄，均每日或二
    、三日即有現金存入，二者明顯有異，被告任會計主任之期間，該分公司之現金
    轉為銀行存款之方式明顯違常，且在被告請假之四月十五日及十六日才有現金存
    入，何以在被告請假時，公司反而會正常存入現金？次據告訴人在九十一年四月
    二十五日陳報之現金收支明細表，除去前述虛帳紀錄後，該分公司庫存現金（留
    在公司的現金）應有六百五十九萬一千三百三十六元，又現金存入銀行帳戶後，
    在記帳上即轉記載在「銀行存款科目」下，而非「現金」科目，是在該公司之保
    險箱中應至少留有係新台幣五百三十七萬四千四百五十九元、美金二萬二千四百
    二十五元（以匯率二七點五元換算為六十一萬六千七百二十三元）、港幣十七萬
    零三百三十元（以匯率三點五元換算為六十萬零一百五十四元，合計為新臺幣六
    百五十九萬一千三百三十六元，已另扣除明細表上鄭州路總公司之部分），然證
    人王珊珊係證稱被告未交接金錢給他，顯然該筆現金、外幣在被告保管中不翼而
    飛，此亦可解釋為何告訴人公司在將被告調職及命被告將憑證輸入完畢後，查帳
    發現之現金科目支出部分發生高達六百三十五萬一千０六十九元之不實帳目（同
    上），參以負責收款之證人張瑞敏所證，保管該公司存放於保險箱現金之人是被
    告，該公司之董事長、總經理、副總經理均未掌管現金，何有動機去製作前開不
    實之帳目記錄，又被告之屬下張瑞敏雖經手收款之現金，但因收款部分業務部門
    （ＯＰ輸入）會有輸入收款資料，倘張瑞敏上下其手，在會計主管查核時，即發
    現收款單上公司應有某筆款項之收入，然與實際交至主管之現金不符，立刻會遭
    發現，被告以張瑞敏或蔡宜珊亦管現金等為辯，委不足採，已如前述。本件因國
    盛公司民生分公司之帳目登載及現金收、支管理，被告為會計部門之最高負責人
    ，犯行具有極高度之隱密性，無目擊證人見被告以蠶食之方式將國盛公司民生分
    公司之現金中飽私囊，亦無目擊證人親見被告在電腦帳中重覆登帳及虛列支出帳
    目，然由告訴人公司提出之會計作業流程、現金收支明細及銀行存款等資料，均
    顯示僅被告有能力在長達數個月期間，將國盛公司民生分公司收入之現金挪用，
    並在會計帳目上，製作虛偽不實之支出項目，已達帳目平衡而掩飾犯行，其罪行
    事證明確。
    綜上所述，被告及其辯護人上開所辯，係卸責之詞，均不足採信，其事證明確，
    犯行可堪認定。
六、被告丙○○為國盛公司民生分公司之會計主任，主管以國盛公司民生分公司採用
    之科威資訊公司所設計之電腦程序密碼管理系統，處理該分公司會計之收、支帳
    款及記帳、審核、保管持有置放現金之保險箱鑰匙及密碼等業務（處理過程如附
    表一所示），亦係從事業務及以電子計算機處理會計資料之商業之主辦會計人員
    ，已如前述，其多次將其業務上持有之國盛公司民生分公司收入現金、外幣侵占
    入己，嗣為使該國盛公司民生分公司之帳目收支平衡免為該公司發覺，乃於業務
    上使用電子記算機處理會計資料之電腦記帳系統內，多次故意登錄或輸入不實資
    料，核被告丙○○所為是犯刑法第三百三十六條第二項業務侵占罪及商業會計法
    第七十二條第一款使用電子計算機處理會計資料之商業，主辦會計人員故意登錄
    或輸入不實資料罪，又商業會計法第七十二條第一款之罪，原已含有業務上登載
    不實之本質，與刑法第二百十五條之從事業務之人明知為不實之事項而登載於業
    務上文書罪，皆規範處罰同一之登載不實行為，應屬法規競合，且前者為後者之
    特別規定，依特別法優於普通法之原則，自應優先適用商業會計法第七十二條第
    一款論處（最高法院九十一年度台上字第一一二一號判決參照），其所犯二罪，
    先後多次犯行，均時間密接，所犯均構成要件相同之罪名，顯係基於概括犯意為
    之，均為連續犯，應依刑法第五十六條規定論以一罪，又其所犯刑法第三百三十
    六條第二項業務侵占罪及商業會計法第七十二條第一款使用電子計算機處理會計
    資料之商業，主辦會計人員故意登錄或輸入不實資料罪之二罪間，有方法結果之
    牽連關係，應依刑法第五十五條後段之規定，從一重之業務侵占罪處斷。另被告
    所犯違反商業會計法部分，雖未經公訴人予以起訴，惟此部分與被告丙○○被訴
    有罪部分有裁判上一罪關係，自得併予審理。
七、原審以被告罪證明確，本同上見解，適用商業會計法第七十二條第一款、刑法第
    十一條前段、五十六條、第三百三十六條第二項、第五十五條、罰金罰鍰提高標
    準條例第一條前段，併審酌被告之品行、生活狀況、智識程度、犯罪動機、目的
    、手段、侵占之金額、事後均未返還所侵占之款項等一切情狀，量處有期徒刑一
    年八月，其認事用法均無不合，量刑亦稱妥適，被告上訴意旨以：原審判決，認
    被告係利用業務上使用電子計算機處理會計資料之電腦記帳系統內，多次故意登
    錄或輸入不實資料，進而侵占原告公司現金云云。其既認定被告有多次故意登錄
    或輸入不實資料，自應以被告登錄或輸入不實資料之原始帳冊為憑，始足證明。
    又告訴人於被告卸任會計主任至離職之一年二個月期間，均未通知被告會同核對
    帳目不符及確認現金短少之情事，故證人王珊珊所述列印該財務報表乙節，縱令
    屬實，亦未會同被告核對確認，遑論其始終未能提出該財務報表，則本件究竟有
    無所謂帳目不符，並非無疑。按諸常理，其於公司發生逐筆重大資金短少情形時
    ，其對客戶之付款能力顯將明顯出現捉襟見肘之異常現象，斷不至於遲未發現，
    且縱令其未立即發現而勉強繼續經營，業務亦必發生緊縮現象。從而，由告訴人
    公司八十五年度申報營利事業所得稅及其前後年度之營利事業所得稅申報資料情
    形，必能呈現該事實之一端，爰請調查告訴人公司八十五年度及其前後年度之營
    利事業所得稅申報資料，以查明該公司於各該年度有無業務緊縮之情形，俾得以
    間接證明其有無資金短少之情形。再使用電腦作業之一般常識。茲其既因懷疑被
    告帳目不清始改由王珊珊接任會計主任，則其未將被告所作帳冊鎖定備檔，任令
    其置於可由其他人竄改更動之狀態，而於事隔三年餘後，始片面彙整電腦資料主
    張帳目不符，並於其總公司會計主任李香苓尚且不知帳目不符與現金短少之間有
    無因果關係之情形下，率認該帳目不符者即為侵占之證明，能謂確信無疑？經查
    告訴人國盛公司係採電子計算機處理會計資料之商業，原由被告擔任會計主任，
    經管記帳系統，迨八十五年五月一日，因帳目不符，將被告暫時調離現職，由證
    人王珊珊接手，然被告卻無法將八十五年四月底前之資產負債表、日結表、月報
    表等會計資料移交，僅交付保險箱號碼及鑰匙，故自八十五年五月重新分開作帳
    ，同時電腦交由被告補帳，依被告補帳後之電腦資料核對交接時之公司現金有所
    不符等情，分據告訴人公司及證人王珊珊陳述明確，本件既肇因被告未能即時列
    出帳表供查，而又自承調離會計主任一職後尚繼續留在告訴人公司任職，並參與
    補帳，嗣後又譴責告訴人公司未提出其製作之原始帳冊供查，如此辯解若可以成
    立，適足以說明被告原先不按時列帳，即係出於預謀，藉以日後作為濛混之藉口
    ，否則作為會計主管，又怎能如此違背會計作業程序。況被告未能按時列出帳表
    ，然公司仍應存有各項憑證（如傳票），經本院命被告與公司人公司對帳後，被
    告辯稱該筆係以現金544000支出兌換美金，有會計張瑞敏於4.６所製作之「現
    金支出544000，兌換盈盈6000」傳票附卷可證（7.９被告刑事答辯狀(一)證二）
    ，與玉山民生分行帳戶於4.５以活存544000結購美金，並非同一筆交易，倘為
    同一筆交易，張瑞敏豈會將活存帳目記載為現金支出。且該筆民生分行活存支出
    係張瑞敏辦理，有匯出匯款賣出水單係出於張瑞敏筆跡可證等語。而告訴人稱：
    原審法院審判期間，玉山銀行已函覆證實八十五年四月一日至同年四月五日公司
    或張瑞敏均無以現金購買美金，且公司於當時僅有活存支出0000000筆交易，亦
    有存摺在卷可證（見8.告訴人刑事陳報狀(二)證一）。至被告7.９刑事答辯
    狀(一)所提證六「現金請款單」係被告親筆書寫，再交由張瑞敏製作傳票，顯見銀
    行活存支出之款項被告並未作帳，另再做現金請款單報帳云云。質之被告亦坦認
    請款單為其所書（本院九十三年二月六日準備程序筆錄），而匯出匯款賣出水單
    ，原書寫錯誤，經銀行承辦人葉玉貞在刪改處加蓋戳記，亦有匯出匯款水單附本
    院（前開筆錄之後）可佐，則告訴人公司指現金五四四０００元部分係以該公司
    玉山銀行民生分行以「活存」科目支出，被告再以現金支出重複報列，自始信而
    有徵。被告復辯稱就告訴人所提之帳冊資料比對結果，並無3.之支出傳票及
    日記帳，而2.之日記帳記載00000000付款單之支出帳目內容為「（科目）預
    收訂金，（摘要）聯合信用卡手續費，（金額）41」，與副董暫支之帳目完全無
    關，何能作為被告犯罪證明。又查總公司2.日記帳第二頁有「（科目）中信
    城中活存0000000,（摘要）總公司入，（金額）690000」及「（科目）總公司往
    來，（摘要）入中信活存，（金額）690000」之記載，顯示該筆690000係直接在
    總公司作帳內沖銷，未使用付款單，而告訴人事後所提證據卻使用民法分公司
    00000000付款單，且與該付款單原記載內容不符，顯不足信。而告訴人指稱：公
    司提出之證物為玉山銀行存摺、付款單、中央信託局國盛鄭州路公司及副董李梓
    煌存摺，其中玉山銀行存摺上有被告核對過本筆帳款後註明付款單號碼1372，並
    在存摺上以箭頭指示方向並標示2.26，1372之暫支現金0000000元係由2.27款
    存入750000元、0000000元，2.28現金存入300520元及2.27副董轉現金帳690000
    元存入中信城中分行沖銷，並在沖銷線條上書寫「副董匯US一萬，1372」記號，
    此書寫方式與公司提出付款單上被告所寫相同，顯然副董確有暫支並沖銷上開款
    項，被告才會在存摺及付款單上註記，而被告卻未詳實作帳。且被告將侵占現金
    之付款單記在3.，適逢國定假日，原審法院於審理時核對乙○○○○之玉山
    銀行、彰化銀行及中央信託局存摺，該日前後公司均無六十九萬的存提記錄云云
    。經提示玉山銀行存摺（節頁），乙○○○○付款單等（附本院刑事陳報狀(二)證
    五、六、七）質之被告何以八十五年二月二十七日付款單已載明副董事長清償六
    十九萬元，而同年三月二十九日又做副董事長暫支六十九萬元存入彰化銀行？被
    告始終支吾以對，就其主管業務，無法明確交待，堪認告訴人公司之指訴，被告
    尚有侵占公司現金六九００００元部分應非子虛。至公司於日常營運中發生現金
    短少如非財務困難當不致於發生營運異常，充其量亦僅發生資金調度問題，被告
    以此辯稱若因其侵占必發生公司營運異常，並無可採。末查，被告為公司最高會
    計主管，現金收入均由被告審核保管，各項財務報表均需經過被告審核簽章，非
    能以休假或其他理由推卸審核及覆核之責。再會計人員均可依自己授權代號製表
    列印傳票單據，然均需蓋章負責，會計主管休假時，會計人員仍可製作傳票表單
    ，惟被告銷假後需覆核無誤，始可使用其授權密碼鎖帳，被告未鎖帳前，會計人
    員印製之傳票單據若有做錯，均可自行修改，待被告覆核鎖帳後只有被告可再做
    更動，被告豈可能將與董事長同級之授權密碼隨意授權下屬。又被告所辯與被告
    有同級授權密碼者尚有董事長、副董事長、總經理及接任被告職位之王珊珊，惟
    其等均無法接觸到被告所控管之現金，豈有可能去竄改帳目，被告所辯應均為卸
    責之詞。至證人李梓煌、王珊珊是否發生摩擦，與本件被告未依會計流程製作會
    計表報並無關連性，且與另一證人連荔芬就本件查帳過程明甚詳，均無再傳之
    必要。另乙○○○○有無轉投資，其分公司開辦費用若干，均與本件被告有無侵
    占渺不相涉．聲請調閱裕程國際運通股份有限公司、乙○○○○羅東分公司、大
    堯旅行社有限公司等帳戶資料，殊無必要。被告猶執陳詞否認犯罪並指摘原判決
    不當，為無理由，應予駁回。
據上論斷，應依刑事訴訟法第三百六十八條，判決如主文。
本案經檢察官張啟彬到庭執行職務。
中　　　華　　　民　　　國　　九十三　　年　　　三　　　月　　二十四　　日
                              臺灣高等法院刑事第十九庭
                                  審判長法  官　許　國　宏
                                        法  官　林　勤　純
                                        法  官　洪　光　燦
右正本證明與原本無異。
如不服本判決，應於收受送達後十日內向本院提出上訴書狀，其未敘述上訴之理由者
並得於提起上訴後十日內向本院補提理由書（均須按他造當事人之人數附繕本）。
                                        書記官　陳　玉　嬋
中　　　華　　　民　　　國　　九十三　　年　　　三　　　月　　二十六　　日
附錄：本案論罪科刑法條全文
刑法第三百三十六條第二項
對於公務上或因公益所持有之物，犯前條第一項之罪者，處一年以上七年以下有期徒
刑，得併科五千元以下罰金。
對於業務上所持有之物，犯前條第一項之罪者，處六月以上五年以下有期徒刑，得併
科三千元以下罰金。
前二項之未遂犯罰之。
商業會計法第七十二條第一款
使用電子計算機處理會計資料之商業，其前條所列人員或處理該電子計算機有關人員
有左列情事之一者，處五年以下有期徒刑、拘役或科或併科新臺幣十五萬元以下罰金
：
一  故意登錄或輸入不實資料者。
二  故意毀損、滅失、塗改貯存體之會計資料，致使財務報表發生不實之結果者。
三  故意遺漏會計事項不為登錄，致使財務報表發生不實之結果者。
四  其他利用不正當方法，致使會計事項或財務報表發生不實之結果者。
